最高法院民事判決　　　　　　九十六年度台上字第一一二六號
上　訴　人　苗栗縣政府
法定代理人　戌○○
訴訟代理人　張智宏律師
被 上訴 人　甲○○
　　　　　　　　　　5號
　　　　　　乙○○
　　　　　　丙○○
　　　　　　丁○○
　　　　　　戊○○
　　　　　　己○○
　　　　　　庚○○
　　　　　　辛○○
　　　　　　壬○○
　　　　　　癸○○
　　　　　　子○○
　　　　　　　　　　10號
　　　　　　丑○○
　　　　　　寅○○
　　　　　　卯○○
　　　　　　辰○○
　　　　　　巳○○
　　　　　　午○○
　　　　　　未○○
　　　　　　申○○
　　　　　　酉○○
共　　　同
訴訟代理人　許啟龍律師
上列當事人間請求損害賠償事件，上訴人對於中華民國九十五年
三月十五日台灣高等法院台中分院第二審判決（九十四年度重上
字第二八號），提起上訴，本院判決如下：
    主  文
原判決除假執行部分外廢棄，發回台灣高等法院台中分院。
    理  由
本件被上訴人主張：坐落苗栗縣頭份鎮興隆里興一、二、三街（
門牌如第一審判決附表一，下稱附表一）所示之二十一棟建物（
下稱系爭建物），係以上訴人為起造人而興建之興隆國宅，除其
中編號二十之建物，係由上訴人出售予訴外人溫弘文後，轉售予
被上訴人酉○○外，其餘二十棟建物，均係由上訴人分別出售予
被上訴人甲○○等人。民國八十七年間，住戶發現系爭建物樓板
水泥崩落、牆壁龜裂剝落，經工業技術研究院鑑定結果，係因建
物混凝土氯離子含量超過我國國家標準值所致，（即俗稱海砂屋
），雖經伊迭次陳情，上訴人均未置理，而系爭建物鋼筋嚴重鏽
蝕及混凝土嚴重剝落，已影響房屋結構安全，依台北市結構工程
工業技師公會鑑定結果，認為系爭建物之瑕疵已無補正之必要，
以拆除重建為宜，並鑑估每坪重建費用新台幣（下同）四萬元等
情，爰依債務不履行及代位權之法律關係，以上開鑑定結果作為
計算賠償數額之依據，求為命：上訴人分別給付如附表一編號一
至十九各被上訴人如總計欄所示之金額，及加付其中五十萬元部
分自九十三年五月二十一日起；其餘如擴張之金額欄所示之金額
自九十三年十一月二十七日起算法定遲延利息。上訴人給付訴外
人溫弘文如附表一編號二十總計欄所示之金額，及加付其中五十
萬元部分自九十三年五月二十一日起；其餘如擴張之金額欄所示
之金額自九十三年十一月二十七日起算法定遲延利息，並由被上
訴人酉○○代位受領之判決。
上訴人則以：系爭建物係由訴外人苗栗縣總工會及林水河出資興
建，亦由苗栗縣總工會、林水河擔任出賣人，因國宅承購戶辦理
國宅低利貸款，為保障貸款安全，才依行政院規定由伊擔任名義
上起造人，實際上土地、建材、施工都是由苗栗縣總工會及林水
河負責，伊並非系爭建物之出賣人，自無負瑕疵補正之義務。而
系爭建物興建於六十九年，當時尚無預拌混凝土之氯離子含量檢
測及標準值，自難以嗣後八十三年公布標準檢測混凝土氯離子含
量過高，遽認系爭建物有瑕疵。縱認混凝土氯離子含量過高係屬
瑕疵，惟系爭建物興建時，國家機關既無混凝土之氯離子含量之
規範，應非屬可歸責於出賣人之事由所致，且此混凝土氯離子含
量過高之瑕疵，於興建過程即已存在，非於契約成立後始生之瑕
疵，伊應無須負不完全給付責任等語，資為抗辯。
原審維持第一審所為上訴人敗訴判決，駁回其上訴，無非以：系
爭建物，除被上訴人子○○、卯○○、辰○○、巳○○及申○○
等五人（下稱子○○等五人）之建物所有權登記，其登記取得之
原因，為「所有權第一次登記」外；其餘被上訴人之建物，其建
物登記簿均載，其建物所有權第一次登記之所有權人為上訴人；
然依系爭建物之使用執照所載，系爭建物之起造名義人既為上訴
人，依常理第一次所有權登記之所有權人應為上訴人；可知係上
訴人與被上訴人子○○等五人簽訂買賣契約後，上訴人逕以被上
訴人子○○等五人名義為第一次所有權登記之所有權人。而依台
灣省集中興建勞工、礦工、農民、鹽民住宅及專案核定興建住宅
實施要點（下稱興建住宅實施要點）第十點「興建經費之請撥與
清結」規定，可證系爭建物之工程款，係採編列預算由施工單位
依工程之進度請求上訴人撥付，故上訴人不僅為系爭建物之原始
起造人，同時為系爭建物之所有權人，系爭建物應係由上訴人委
託訴外人苗栗縣總工會負責興建並銷售。次查，系爭建物之混凝
土經試驗結果：a.混凝土強度均未達到一般建築用混凝土強度最
小值。b.大部分混凝土中性化深度已超過結構桿件鋼筋保護層厚
度。c.混凝土氯離子含量大多超過國家標準值，此一高氯離子含
量之混凝土若無適當處理，將會繼續鏽蝕鋼筋，減損結構桿件強
度；且每戶均有鋼筋鏽蝕及混凝土嚴重剝落情形，研判已影響房
屋結構安全，有台北市結構工程工業技師公會鑑定報告可憑；而
系爭建物於七十三年、八十年間由縣政府核發使用執照，被上訴
人陸續於八十、八十一年間買受系爭建物，八十七年間系爭建物
即產生樓板水泥崩落、牆壁龜裂剝落之情形，上訴人交付之系爭
建物，短短幾年間即有鋼筋鏽蝕、樑柱爆裂等日益惡化、嚴重影
響居住安全之瑕疵出現，自難謂合乎通常效用之給付，此等瑕疵
自係可歸責於上訴人之事由；又上訴人於八十、八十一年間交付
系爭建物時，系爭建物尚未出現上開瑕疵，係於八十七年間陸續
出現瑕疵，應屬契約成立後始生之瑕疵，上訴人自應負不完全給
付之責任。上訴人對附表一所示賠償金額亦不爭執，從而，被上
訴人依債務不履行及代位權之法律關係，請求上訴人分別給付如
附表一編號一至二○各被上訴人如總計欄所示之金額及利息，即
無不合，均應准許等詞，為其判斷之基礎。
按六十四年七月十二日公布「國民住宅條例」之國民住宅僅指由
政府直接興建，用以出租出售與低收入較低家庭及軍公教人員家
庭之住宅而言；七十一年七月三十日修正公布「國民住宅條例」
之國民住宅，除政府直接興建外、復包含貸款人民自建，或獎勵
投資興建者；惟台灣省政府早於五十六年十一月三十日公布「台
灣省國民住宅興建管理辦法」，其第六條規定國民住宅範圍即已
包括貸款自建、政府興建、獎勵投資興建、機關學校貸款興建員
工宿舍（該辦法在七十三年八月三十日廢止），該辦法與「國民
住宅條例」規範目的均在安定國民生活，增進社會福祉，既不牴
觸，則台灣省政府或所屬各縣市政府規劃興建之國宅，政府機關
是否應負出賣人之義務，自應參酌政府直接興建、或貸款人民自
建方式分別以觀。本件上訴人於六十九年十月二十日與訴外人苗
栗縣總工會所簽訂之「台灣省苗栗縣政府委託集中興建勞工、礦
工、濃、漁、鹽民住宅及專案核定興建國民住宅工程委託書」（
下稱興建勞工住宅委託書），約定苗栗縣總工會提供坐落頭份鎮
○○段興隆小段第一一六之十四地號等十二筆土地為基地；苗栗
縣總工會在發包施工前應取得建造執照並依省定貸款須知，先行
公告地價及預定造價，辦理申請預約登記，並先協調各申請戶推
舉代表，組織聯建小組，參與住宅工程之規劃設計及發包施工興
建工作；且約定興建資金墊款（即貸款部分需計算利息）之撥付
應依據本案工程合約之施工進度，即政府撥付之墊款為當期應付
工程款減去當期住戶負擔工程配合款；預約承購戶應繳之配合款
應由苗栗縣總工會負責通知限期或代為收繳當地土地銀行設立工
程款專戶存儲等情（見原審卷第一宗第九二、九五頁），核與當
時「國民住宅條例」係由政府直接興建後，於訂約後即將國民住
宅及基地所有權移轉與承購戶，顯有不同。又依當時「國民住宅
條例施行細則」第十六條第二項規定國民住宅基地之土地登記簿
地目欄應加註「國民住宅基地」，建物登記簿之主要用途欄內應
註明「國民住宅」等文義，俟貸款本息清償後方予塗銷之。惟本
件土地及建物登記簿均無是項登記（見第一審卷第一宗第十五頁
至一五二頁）。另依當時「國民住宅條例」第九條國民住宅出售
免徵不動產買賣契稅，惟本件建物之買賣卻課徵契稅（見原審卷
第二宗第一六八、一七六、一八九、二一七頁）。再依當時「國
民住宅條例」第三條第二項授權由主管機關訂頒之「國民住宅出
售出租辦法」第三條第二款、第六條規定，國民住宅出售價格係
由政府機關決定並公告；惟本件苗栗縣總工會於七十年七月一日
與訴外人林水河所訂「興隆國宅社區勞工住宅新建工程合約」卻
約定本社區房地之售價以其雙方訂定之售價表為準；並約定：依
規定以苗栗縣總工會名義與承購戶簽訂合約（預約承購戶合約）
，其合約內容須經雙方及聯建小組研商訂定，合約責任須由林水
河負責等情（見原審卷第二宗第五七至六○頁），顯然有間，亦
有苗栗縣總工會興隆國宅社區勞工住宅代表出售人林水河與壬○
○、訴外人王德義所簽訂勞工住宅預訂契約書可佐（見原審卷第
二宗第七六、八七、一○五、一一三頁，第三宗第一一八頁），
則系爭建物是否屬「國民住宅條例」規定由政府直接興建之國民
住宅，殊值疑議。次查為上開興建勞工住宅委託書所依據之前揭
興建住宅實施要點內容，並未明白揭示係以政府直接興建、或貸
款人民自建方式興建，上開興建勞工住宅委託書及前揭興建住宅
實施要點均無委託銷售之文句，且依據該興建住宅實施要點第四
點第一目明載：應採委託承辦單位代辦興建或聯合興建方式，由
各承辦單位負責興建，並依照行政院六一、七、九台六一財七一
三○號令之各該縣市政府名義領取建造執照及使用執照，以確保
所有權保障貸款安全，於住宅興建完工辦妥建物登記及貸款第一
順位法定抵押權註記，同時將產權移轉與各申請戶。第十點第二
目：對各承辦單位工程款之撥付（施工期間其貸款墊款部分應計
算利息，併入住宅造價成本），應視工程施工進度情形，自開工
之日起算，每三十天得估驗一次，按實際施工進度憑監工建築師
簽證辦理。縣市政府應在收到請款估驗單後三日內付清應撥款項
。第三目：住宅興建竣工，分配進住時，有關公共設施費用除依
都市計畫法規定，應由各縣市政府預算負擔部分，由各縣市政府
自行清結收回外；其餘由住戶負擔部分，均應於住宅分配進住時
，悉數由各住戶貸款及所收配合款中結算，多者退還，不足由住
戶補繳（見原審卷第一宗第八九、九一頁）。參酌上開興建勞工
住宅委託書關於工程款撥付之約定：（三）、預約承購戶應繳之
配合款應由苗栗縣總工會負責通知限期或代為收繳當地土地銀行
設立工程款專戶存儲，撥付承包商是項配合款時，憑甲乙雙方指
定監督人員之印鑑撥付等情（見原審卷第一宗第九四頁），則除
貸款墊款部分，其餘預約承購戶應繳之配合款，似為彙整後直接
撥付承包商，如何委託經銷，非無研析餘地。上訴人所辯：前揭
興建勞工住宅委託書，並非上訴人出資委託苗栗縣總工會興建，
待興建完成始將房屋由上訴人出售，而係苗栗縣總工會經上訴人
核准在上開土地興建勞工住宅，並由上訴人代墊部分工程款，俟
房屋興建完成後憑該房地辦理貸款，用以償還代墊工程款，並為
確保貸款債權乃登記為房屋所有權人等語，似非全然無據。原審
就此未說明不可採之理由，僅憑上開興建勞工住宅委託書及部分
被上訴人建物其所有權第一次登記之所有人為上訴人，遽認上訴
人應負出賣人責任，尚嫌速斷。又上訴人既否認為出賣人，則兩
造間有無買賣契約，與上訴人應否負賠償責任所關至切，上訴人
聲請原審命被上訴人提出買賣契約及支付價金之憑證（見原審卷
第一宗第二一三頁，第二宗第一六三頁）自屬其重要之攻防方法
，原審未說明其取捨意見，遽為其不利之判斷，亦難謂無判決不
備理由之違法。上訴論旨，指摘原判決不當，求予廢棄，非無理
由。
據上論結，本件上訴為有理由。依民事訴訟法第四百七十七條第
一項、第四百七十八條第二項，判決如主文。
中　　華　　民　　國　九十六　年　  五 　 月 　十七 　日
                      最高法院民事第七庭
                          審判長法官  劉　延　村
                                法官  劉　福　來
                                法官  黃　秀　得
                                法官  吳　謀　焰
                                法官  李　寶　堂
      本件正本證明與原本無異
                                      書  記  官
中　　華　　民　　國　九十六　年　  五 　 月  二十八  日
                                                    ｍ
